台灣雲林地方法院刑事判決　　　　94年度訴字第613號
公　訴　人　台灣雲林地方法院檢察署檢察官
被　　　告　五里亭景觀工程有限公司
兼上1被告
代　表　人　午○○
被　　　告　太三營造有限公司
代　表　人　巳○○
被　　　告　乙○○
上1被告
選任辯護人　藍庭光律師
　　　　　　劉志卿律師
被　　　告　冠通營造有限公司
兼上1被告
代　表　人　寅○○
上2被告
選任辯護人　藍庭光律師
　　　　　　劉志卿律師
被　　　告　國順營造有限公司
兼上1被告
代　表　人　辛○○
上2被告共同
選任辯護人　常照倫律師
　　　　　　張庭禎律師
被　　　告　耀元營造有限公司
兼上1被告
代　表　人　卯○○
上2被告
選任辯護人　藍庭光律師
　　　　　　劉志卿律師
被　　　告　丑○○建築師事務所
兼上1被告
代　表　人　丑○○
被　　　告　毅豐工程顧問有限公司
兼上1被告
代　表　人　辰○○
被　　　告　丁○○
被　　　告　甲○○
上2被告
選任辯護人　高進棖律師
被　　　告　子○○
上1被告
選任辯護人　蕭敦仁律師
被　　　告　戊○○
上1被告
選任辯護人　李建忠律師
被　　　告　癸○○
（原名：陳明翔）　　國民
上列被告因貪污等案件，經檢察官提起公訴（93年度偵字第2492
號），本院判決如下︰
    主  文
癸○○連續意圖影響採購結果、獲取不當利益，而借用他人名義
、證件投標，處有期徒刑陸月，併科罰金新台幣貳拾萬元，有期
徒刑如易科罰金以銀元參佰元即新台幣玖佰元折算壹日，罰金如
易服勞役以新台幣貳仟元折算壹日。
辰○○意圖影響採購結果，而容許他人借用本人名義、證件參加
投標，處有期徒刑伍月，如易科罰金以銀元參佰元即新台幣玖佰
元折算壹日。
毅豐工程顧問有限公司廠商之代表人因執行業務犯意圖影響採購
結果，而容許他人借用本人名義、證件參加投標罪，處罰金新台
幣伍萬元。
丑○○意圖影響採購結果，而容許他人借用本人名義、證件參加
投標，處有期徒刑伍月，如易科罰金以銀元參佰元即新台幣玖佰
元折算壹日。
丑○○建築師事務所廠商之代表人因執行業務犯意圖影響採購結
果，而容許他人借用本人名義、證件參加投標罪，處罰金新台幣
貳拾萬元。
卯○○連續意圖影響採購結果，而容許他人借用本人名義、證件
參加投標，處有期徒刑陸月，如易科罰金以銀元參佰元即新台幣
玖佰元折算壹日。
耀元營造有限公司廠商之代表人因執行業務犯意圖影響採購結果
，而容許他人借用本人名義、證件參加投標罪，處罰金新台幣陸
拾萬元。
辛○○意圖影響採購結果，而容許他人借用本人名義、證件參加
投標，處有期徒刑陸月，如易科罰金以銀元參佰元即新台幣玖佰
元折算壹日。
國順營造有限公司廠商之代表人因執行業務犯意圖影響採購結果
，而容許他人借用本人名義、證件參加投標罪，處罰金新台幣伍
拾萬元。
乙○○意圖影響採購結果，而容許他人借用本人名義、證件參加
投標，處有期徒刑伍月，如易科罰金以銀元參佰元即新台幣玖佰
元折算壹日。
太三營造有限公司廠商之代表人因執行業務犯意圖影響採購結果
，而容許他人借用本人名義、證件參加投標罪，處罰金新台幣拾
萬元。
寅○○意圖影響採購結果，而容許他人借用本人名義、證件參加
投標，累犯，處有期徒刑陸月，如易科罰金以銀元參佰元即新台
幣玖佰元折算壹日。
冠通營造有限公司廠商之代表人因執行業務犯意圖影響採購結果
，而容許他人借用本人名義、證件參加投標罪，處罰金新台幣拾
萬元。
戊○○連續公務員洩漏關於中華民國國防以外應秘密之消息，處
有期徒刑陸月，如易科罰金以銀元參佰元即新台幣玖佰元折算壹
日，緩刑參年。
五里亭景觀工程有限公司、午○○、丁○○、甲○○、子○○均
無罪。
    事  實
一、【癸○○借牌投標2件委託規劃設計及監造服務採購案】癸○○與毅豐工程顧問有限公司（下稱毅豐公司）代表人辰○○、丑○○建築師事務所代表人丑○○熟識。民國（下同）
    92年間雲林縣政府斗南鎮公所因辦理「斗南鎮○○路、崙子
    路、台榮路、新崙南路、新生二路及新生三路綠美化工程」
    （下稱「斗南鎮○○路等綠化工程」）、「斗南鎮○○路、
    長安路二段、延平路二段僑真國小旁等及斗南鎮衛生垃圾掩
    埋場綠化工程」（下稱「斗南鎮○○路等綠化工程」）採購
    案招標工程，分別於92年5 月13日、同年6 月10日先行辦理
    上開「斗南鎮○○路等綠化工程」、「斗南鎮○○路等綠化
    工程」委託規劃設計及監造服務採購案。癸○○基於概括犯
    意，意圖影響採購結果、獲取不當利益，先於92年5 月11日
    左右向意圖影響採購結果之辰○○借用毅豐公司名義及證件
    ，並於92年5 月13日以決算金額0.5 ％之價金得標承攬「斗
    南鎮○○路等綠化工程」委託規劃設計及監造服務採購案；
    接著於92年6 月初向意圖影響採購結果之丑○○借用丑○○
    建築師事務所之名義及證件，於92年6 月10日以決算金額
    3.4 ％之價金得標承攬「斗南鎮○○路等綠化工程」委託規
    劃設計及監造服務採購案（壬○○借牌部分，為確定判決效
    力所及）。
二、【壬○○借牌投標2件綠化工程採購案】午○○為五里亭景
    觀工程有限公司（下稱五里亭公司）名義代表人，壬○○（
    午○○之夫）為五里亭公司實際代表人，辛○○為國順營造
    有限公司（下稱國順公司）代表人，乙○○為當時太三營造
    有限公司（下稱太三公司）代表人（目前已改為巳○○），
    寅○○為冠通營造有限公司（下稱冠通公司）代表人（寅○○曾因妨害婚姻案件，經法院判處有期徒刑5 月，於92年7
    月10日易科罰金執行完畢），卯○○為耀元營造有限公司（
    下稱耀元公司）代表人。癸○○得標後，就斗南鎮公所將於
    92年7 月16日及同年8 月20日分別辦理「斗南鎮○○路等綠
    化工程」及「斗南鎮○○路等綠化工程」採購案招標作業，
    告知壬○○，壬○○基於概括犯意，先於92年7 月間某日向
    意圖影響採購結果之耀元公司代表人卯○○、國順公司代表
    人辛○○、太三公司代表人乙○○等人，借用耀元公司、國
    順公司、太三公司之名義及證件，作為參與「斗南鎮○○路
    等綠化工程」採購案之投標、陪標廠商，而於92年7 月16日
    以耀元公司名義新台幣（下同）410 萬元得標；壬○○再以
    相同手法，於92年8 月間某日向意圖影響採購結果之冠通公
    司代表人寅○○、及基於同一意圖影響採購結果概括犯意之
    耀元公司代表人卯○○，借用冠通公司、耀元公司之名義及
    證件，作為其實際經營五里亭公司參與競標「斗南鎮○○路
    等綠化工程」採購案之陪標廠商，而於92年8 月20日以五里
    亭公司名義405 萬元得標。
三、【警員戊○○受壬○○等人之託代查車籍資料】壬○○於92
    年8 月初，為使其他廠商不參與競標，俾使五里亭公司能順
    利得標承攬前述「斗南鎮○○路等綠化工程」採購案，壬○○、張坤鎮、張有德等竟基於獲取不當利益意圖之犯意聯絡
    ，協議以圍標之方式，使其他廠商不為投標（壬○○、張坤
    鎮、張有德圍標部分，均經另案判決確定），而於92年8 月
    5 日起，至同年月19日止前述工程招標案之標函販售期間內
    ，前往斗南鎮公所外守候，發現有人前往購買標函時，即記
    下陳俊松、黃宏仁、張添福、陳建名、唐繼周等人駕駛之車
    號HJ－8666號、RS－1135號、EI－3345號、8223－GA號、N5
    －1378號等車牌號碼後，託任職於雲林縣警察局交通隊之警
    員戊○○，戊○○基於概括犯意，自行或者託不知情的同事
    王正偉、林段賢、蔣敏昌、林俊丞，使用雲林縣警察局、斗
    六分局公正派出所的電腦設備，代為查詢車籍資料後，並由
    戊○○將車主姓名及住址，連續多次洩漏予壬○○、張坤鎮
    、張有德等人收購標函，以為圍標。
四、案經法務部調查局雲林縣調查站移送台灣雲林地方法院檢察
    署檢察官偵查起訴。
    理  由
壹、據以認定上述犯罪事實之證據的證據能力：
一、被告以外之人於審判外之言詞或書面陳述，除法律有規定者
    外，不得作為證據；又被告以外之人於審判外之陳述，雖不
    符前4 條之規定，而經當事人於審判程序同意作為證據，法
    院審酌該言詞陳述或書面陳述作成時之情況，認為適當者，
    亦得為證據，刑事訴訟法第159 條第1 項、同法第159 條之
    5 第1 項定有明文。
二、下列據以認定犯罪事實之供述證據，部分為被告以外之人於
    審判外言詞陳述，原則上不得作為證據，惟檢察官及被告於
    本院審判程序中，均已表示同意作為證據，法官審酌該言詞
    陳述作成時之情況，認為適當，依上開規定，得作為證據。
貳、犯罪事實之認定：
一、【癸○○借牌投標2件委託規劃設計及監造服務採購案】
  (一)書面資料顯示，雲林縣政府斗南鎮公所分別於92年5 月13日
    、同年6 月10日辦理「斗南鎮○○路等綠化工程」、「斗南
    鎮○○路等綠化工程」委託規劃設計及監造服務採購案，由
    毅豐公司於92年5 月13日以決算金額0.5 ％之價金得標承攬
    「斗南鎮○○路等綠化工程」委託規劃設計及監造服務採購
    案，丑○○建築師事務所於92年6 月10日以決算金額3.4 ％
    之價金得標承攬「斗南鎮○○路等綠化工程」委託規劃設計
    及監造服務採購案。此有投標廠商資格證件審查表（第2 卷
    ，調查站卷(二)第15、22頁)、 投標廠商聲明書（第2 卷，調
    查站卷(二)第16、23頁)、 標單（第2 卷，調查站卷(二)第13、
    20頁)、 投標廠商證件封（第2 卷，調查站卷(二)第18、26頁
    及第132 頁、第193 之1 頁)、 標單封（第2 卷，調查站卷
    (二)第17、24頁）、「斗南鎮○○路等綠化工程」（第2 卷，
    調查站卷(二)第1 至4 頁)、 「斗南鎮○○路等綠化工程」（
    第2 卷，調查站卷(二)第5 至9 頁)採 購案工作計劃書影本、
    決算書、預算書影本 (斗南鎮○○路等綠化工程: 第1 卷第
    243 至244 頁; 斗南鎮○○路等綠化工程: 第1 卷第246 至
    247 頁)、 「斗南鎮○○路等綠化工程」（第2 卷，調查站
    卷(二)第123 至130 頁)、 「斗南鎮○○路等綠化工程」（第
    2 卷，調查站卷(二)第185 至192 頁)委 託設計服務採購案契
    約書影本各1 份可以證明。
  (二)被告癸○○、被告兼毅豐公司代表人辰○○、被告兼丑○○
    建築師事務所代表人丑○○，均否認借牌，而辯稱毅豐公司
    、丑○○建築師事務所確實有分別標取該2 件委託規劃設計
    及監造服務採購案，只是在得標後委由癸○○實際執行。(1)
    癸○○辯稱「招標的資訊是我提供給他們，我有詢問他們有
    無意思要去標，我有跟他們講說我在斗南，‧‧如果他們要
    標，標到，我願意幫他們做。」「最近這幾年景氣不好，很
    多工程顧問公司、建築事務所都在裁員，我沒有正常的收入
    ，有什麼樣的訊息，告知合作廠商，如果他們有去標，我們
    有機會承作他們的案件，如果我連告知都沒有，我想我的工
    作機會會愈少。」（95年11月24日審判筆錄）(2)兼毅豐公司
    代表人辰○○辯稱「這是一個複委託的案件，現在有很多的
    個人工作室，我們有時候標一標，知道自己忙不過來，就把
    案件委由個人工作室，這案件是單純的植樹，沒有牽涉建築
    結構，土木的問題，所以請他幫我們量路長，他把成果交給
    我們，看看是否合理，如果合理，再轉呈到甲方，讓他們作
    發包，沒有所謂的借」（95年11月24日審判筆錄）(3)兼丑○○建築師事務所代表人丑○○辯稱「我們是與他合作，有這
    工作機會，事務所願意參與這案件，作為事務所的經驗，癸○○與我合作，也超過10幾年，並不是借不借的問題，而是
    合作的問題」「癸○○代表丑○○事務所監造事務，他是監
    造的人員。對我事務所來講他負責這部分工作。」「我們在
    制度下執行我們的業務，今日變成被告，覺得有冤沒有地方
    申，這段時間，因為遭起訴，公共工程變成沒有辦法投標，
    影響到我們的工作權，景氣這麼差，台灣的建築師行業一塌
    糊塗。」（95年11月24日審判筆錄）
  (三)法官認為，癸○○確實借用毅豐公司、丑○○建築師事務所
    牌照得標承攬上述2 件委託規劃設計及監造服務採購案，而
    被告等所謂雙方的合作關係，就是政府採購法第87條第5 項
    所規範、禁止的借牌關係：
    1.政府採購法第87條第5 項前段規定「意圖影響採購結果或
      獲取不當利益，而借用他人名義或證件投標」以及同條項
      後段規定的「意圖影響採購結果或獲取不當利益，而容許
      他人借用本人名義或證件參加投標」，所要規範的就是一
      方擁有投標牌照，卻只是出借牌照而不執行業務，另一方
      未擁有投標牌照，卻實際負責執行業務。亦即，上述規定
      目的在禁止借牌。
    2.經查：(1)被告癸○○、兼毅豐公司代表人辰○○、兼丑○○建築師事務所代表人丑○○，均承認癸○○負責現場測
      量、繪圖、預算書製作、監工、驗收，毅豐公司、丑○○
      建築師事務所只負責審核測量圖、單價分析表，以及帳面
      的處理。（95年11月24日審判筆錄）也就是說，毅豐公司
      、丑○○建築師事務所只是配合形式的書面及帳面，該2
      件委託規劃設計及監造服務採購案的實際業務，完全由無
      牌照的癸○○執行。(2)癸○○表示「我想，『這2 個案子
      ，實際的執行人是我』，‧‧我當初有明白的解釋，我為
      什麼到斗南去，『標了第一個案件後』，因為跟他們接觸
      的關係，我知道有第二個案件，因為第一個案子，我們以
      前有種過樹，我還沒有經驗種這種路樹，『我去執行後』
      ，第二案件，『我本來不想要標，因為真的很累』，路至
      少要走二次以上，公所那邊覺得可以，就投標，如果標不
      到就算了，他們也怕沒有人標，工程沒有辦法進行。」（
      95年11月24日審判筆錄）癸○○這一段話，明白地承認了
      這2 個委託規劃設計及監造服務採購案，都是他「實際執
      行」，也是他去「標」的，對第二案「我本來不想要標」
      ，也就是說，完全是沒有牌照的癸○○決定要不要去標，
      並且是癸○○實際到場去投標，也在得標後實際去執行。
      (3)兼毅豐公司代表人辰○○也明白承認「我們也是分性質
      ，景觀工程沒有危及生命財產才這樣做，大部分道路、橋
      樑也是親自操刀，不會作罔顧人命的事情。」（95年11月
      24日審判筆錄）也就是說，辰○○承認毅豐公司在本案中
      未親自施作，並非正常的作法。(4)兼丑○○建築師事務所
      代表人丑○○也明白承認「癸○○先生我們配合很久，知
      道他專業上的能力，我比較放心，這些作業方面，由他代
      表事務所執行。」（95年11月24日審判筆錄）也就是說，
      丑○○坦承，雖然癸○○先生不具有承攬資格，但還是完
      全由癸○○先生施作。
    3.從而，誠如公訴檢察官所述「本件，實際上施作，從頭到
      尾都是癸○○，丑○○、毅豐公司沒有實際參與本件工程
      ，契約的當事人實際上已經是癸○○‧‧癸○○沒有任何
      營利事業登記證，公會會員證，工作證」（95年11月24日
      審判筆錄）亦即，癸○○確實借用毅豐公司、丑○○建築
      師事務所牌照得標承攬上述2 件委託規劃設計及監造服務
      採購案，而被告等所謂雙方的合作關係，就是政府採購法
      第87條第5 項所規範、禁止的借牌關係。
二、【壬○○借牌投標2件綠化工程採購案】
  (一)書面資料顯示，耀元公司、國順公司、太三公司參與「斗南
    鎮○○路等綠化工程」採購案競標，於92年7 月16日耀元公
    司以410 萬元得標；冠通公司、耀元公司、五里亭公司參與
    「斗南鎮○○路等綠化工程」採購案競標，於92年8 月20日
    由五里亭公司以405 萬元得標。此有投標廠商資格證件審查
    表（第2 卷，調查站卷(二)第36、52、69、84、112 、98頁）
    、投標廠商聲明書（第2 卷，調查站卷(二)第37、55、72、87
    、101 、115 頁）、標單（第2 卷，調查站卷(二)第30、46、
    63、81、109 頁）、投標廠商證件封（第2 卷，調查站卷(二)
    第43、60、77、92、106 、120 頁）及開標紀錄（第2 卷，
    調查站卷(二)第29、80、158 、217 頁）、工程估價書（第2
    卷，調查站卷(二)第31、47、67、82、110 頁）、營造業登記
    書（第1 卷，調查站卷(一)第161 頁）（第9 卷，92年度偵字
    第5095號卷(一)第96頁、第9 卷第123 頁）、標單封（第2 卷
    ，調查站卷(二)第17 、24 、42、59、76、91、105 、119 頁
    ）、退還押標金聲請書（第2 卷，調查站卷(二)第38、53、70
    、85、99、113 頁）、斗南鎮公所採購投標標價清單（第2
    卷，調查站卷(二)第40、73 、88 、102 、116 頁）、「斗南
    鎮○○路等綠化工程」（第2卷 ，調查站卷(二)第1 至4 頁）
    、「斗南鎮○○路等綠化工程」（第2 卷，調查站卷(二)第5
    至9 頁）採購案工作計劃書影本、決算書、預算書影本（斗
    南鎮○○路等綠化工程: 第1 卷第243 至244 頁; 斗南鎮○○路等綠化工程: 第1 卷第246 至247 頁）、契約書影本（
    第2 卷，調查站卷(二)第136 至154 頁、第2卷 第197 至212
    頁）各1 份。「斗南鎮○○路等綠化工程」（第2 卷，調查
    站卷(二)第123 至130 頁）、「斗南鎮○○路等綠化工程」（
    第2 卷，調查站卷(二)第185 至192 頁）委託設計服務採購案
    契約書影本、及投標廠商標封影本（第2 卷，調查站卷(二)第
    44、61、78、93、107 、121 頁）各1 份可以證明。
  (二)被告即95年2 月14日前的太三公司代表人乙○○、被告兼冠
    通公司代表人寅○○、被告兼耀元公司代表人卯○○均坦白
    承認上述出借公司名義、證件供壬○○陪標或投標、承攬「
    斗南鎮○○路等綠化工程」、「斗南鎮○○路等綠化工程」
    採購案的事實，又目前之太三公司代表人巳○○對上述犯罪
    事實不爭執，並有壬○○92年12月24日調查筆錄（第10卷，
    92年度偵字第5095號卷(二)第223-233 頁）、93年1 月15日調
    查筆錄（第10卷，92年度偵字第5095號卷(二)第266-278 頁）
    、92年12月4 日檢察官訊問筆錄（第9 卷，92年度偵字第
    5095號卷(一)第57-65 頁）可以佐證，而經濟部工商電子閘門
    系統查詢到的營利事業登記基本資料，顯示太三營造有限公
    司於95年2 月14日變更代表人為巳○○（本院卷１第235-23
    6 頁、本院卷２第33頁），此部分事實已經可以認定。
  (三)被告兼國順公司代表人辛○○坦承上述將公司名義、證件借
    予壬○○投標工程的事實，惟辯稱以為壬○○是要用以承攬
    民間的工程。然而，法官並不採信辛○○的辯解：
    1.辛○○供稱「（審判長問：壬○○跟你借牌，如何說？）
      答：承攬民間工程。」（本院卷２第206頁背面）然而，
      證人壬○○於本案審判期日作證時，明白證述「（辯護人
      問：本件涉案的連芳路的綠化工程，擬向辛○○借牌，你
      如何向他表示？）答：跟他說要借牌。」「（辯護人問：
      這次有無告訴辛○○這借牌是要作為公共工程投標用？）
      答：去向他借牌，沒有特別告訴他說要做什麼用。」（本
      院卷２第190頁背面）顯見辛○○並不誠實。
    2.此外，借牌承攬民間建築工程，就如證人壬○○及被告辛○○所說的，90、91年間，壬○○向辛○○借過1 次國順
      公司的牌照，承攬二崙三塊厝一位「廖江林」先生的建屋
      工程。而就此類借牌的程序，證人壬○○證稱「（問：你
      從80幾年一直作工程到現在，有幾件農夫要蓋住宅，需要
      用到3 家比價的情形？）答：不多，蓋民間的一般要談價
      錢。3 家不用。」‧‧「（問：這5 年來，你營造的民間
      工程有幾件？）答：民間的比較少，忘記了。」‧‧「（
      問：有無超過10件？）答：沒有。」「（問：民間工程這
      幾件裡面，有幾件要3 家比價？）答：一般的民間工程不
      用3 家比價。」‧‧「（問：不到10件的民間工程，裡面
      有幾家要3 家比價？）答：都不用。」（見95年11月24日
      審判筆錄）。亦即，所謂借牌承攬民間工程，是借用營造
      公司牌照申報開工、完工等手續。這類的民間工程，少見
      營造廠商間的競標程序。然而，上述「斗南鎮○○路等綠
      化工程」採購案的投標程序中，壬○○是以耀元公司名義
      得標、承攬該綠化工程，國順公司則只是陪標廠商，根本
      不需要使用國順公司的牌照來申報開工、完工，當然也不
      需要貼補國順公司稅金，卻反而需要辛○○一併承擔可能
      的違反政府採購法刑事追訴、處罰的風險。借牌方式、補
      貼條件既有不同，辛○○當然明白壬○○此次就是要借用
      國順公司牌照陪標公共工程。此所以太三公司原代表人乙○○、冠通公司代表人寅○○、耀元公司代表人卯○○都
      能明白在本案中，壬○○是要借牌投標公共工程的道理。
    綜上所述，兼國順公司代表人辛○○所辯不足採信，上述辛○○意圖影響採購結果，出借公司名義、證件予壬○○的事
    實，已經可以認定。
三、【警員戊○○受壬○○等人之託代查車籍資料】
    被告戊○○坦白承認上述事實，並有警政署資訊室終端工作
    站使用記錄表影本（第1卷，調查站卷(一)第120頁）、雲林縣
    警察局電腦資料查詢記錄簿（第1卷，調查站卷(一)第182
    -183頁、第189 -190頁、第198頁、第206頁）、交通警察隊
    勤務分配表（第1卷，調查站卷(一)第180 -181頁、第191
    -192頁、第199 頁、第207 頁）、車籍資料（第3 卷，調查
    站卷(三)第79頁至第83頁），以及王正偉93年4 月7 日調查筆
    錄（第1 卷，調查站卷(一)第174 至178 頁）、田景生94年6
    月1 日之檢察官訊問筆錄（第4 卷，93年度偵字第2492號卷
    第105 -106頁）、蔣敏昌93年4 月7 日之調查筆錄（第1 卷
    ，調查站卷(一)第193 至196 頁）、林俊丞93年4 月7 日調查
    筆錄（第1 卷，調查站卷(一)第200-204 頁）可以佐證，事實
    已經可以認定。
參、新舊法比較：行為後法律有變更者，適用行為時之法律。但
    行為後之法律有利於行為人者，適用最有利於行為人之法律
    ，現行刑法第2 條第1 項定有明文。中華民國刑法於94 年1
    月7 日修正，於94年2 月2 日公布，並於被告行為後之95年
    7月1日施行。是附表所提到的被告，於行為後，法律已有變
    更。現行刑法第2條第1項之規定，為規範行為後法律變更所
    生新舊法律比較適用之準據法，於新刑法施行後，應適用新
    刑法第2條第1項之規定，為「從舊從輕」之比較。本案除第
    74條第1項第1款規定，應直接適用新法，併與其餘關於新舊
    法比較，均於附表中說明。
肆、論罪科刑：
一、【癸○○借牌投標2件委託規劃設計及監造服務採購案】
  (一)被告癸○○的行為，觸犯政府採購法第87條第5 項前段意圖
    影響採購結果、獲取不當利益，而借用他人名義、證件投標
    罪。被告癸○○先後2 次借牌行為，法律規定的犯罪構成要
    件相同，時間緊接，手法也相同，足以認為被告在第1 次行
    為前，就有多次實施的概括犯意，是連續犯，應該依修正前
    刑法第56條規定，論以1 個罪，並依法加重其刑。
  (二)被告辰○○、丑○○的行為，均觸犯政府採購法第87條第5
    項後段意圖影響採購結果，而容許他人借用本人名義、證件
    參加投標罪。
  (三)被告毅豐公司代表人辰○○、丑○○建築師事務所代表人丑
    ○○，均因執行業務犯政府採購法第87條第5 項後段意圖影
    響採購結果，而容許他人借用本人名義、證件參加投標罪，
    毅豐公司、丑○○建築師事務所均應依同法第92條之規定，
    處以同法第87條第5 項規定的罰金。
二、【壬○○借牌投標2件綠化工程採購案】
  (一)被告卯○○、辛○○、乙○○、寅○○的行為，均觸犯政府
    採購法第87條第5 項後段意圖影響採購結果，而容許他人借
    用本人名義、證件參加投標罪。被告卯○○先後2 次借牌行
    為，法律規定的犯罪構成要件相同，時間緊接，手法也相同
    ，足以認為被告在第1 次行為前，就有多次實施的概括犯意
    ，是連續犯，應該依修正前刑法第56條規定，論以1 個罪，
    並依法加重其刑。被告寅○○有上述前科，此有被告前案紀
    錄表1 件可證，其於有期徒刑執行完畢後5 年內再犯本件有
    期徒刑以上之罪，是累犯，應該依法加重其刑。
  (二)被告耀元公司代表人卯○○、國順公司代表人辛○○、太三
    公司代表人乙○○、冠通公司代表人寅○○，均因執行業務
    犯政府採購法第87條第5 項後段意圖影響採購結果，而容許
    他人借用本人名義、證件參加投標罪，被告耀元公司、國順
    公司、太三公司、冠通公司，均應依同法第92條之規定，處
    以同法第87條第5 項規定的罰金。
三、【警員戊○○受壬○○等人之託代查車籍資料】
    刑法第132 條第1項所謂應秘密者，係指文書、圖畫、消息
    或物品等與國家政務或事務上具有利害關係而應保守之秘密
    者而言，自非以有明文規定為唯一標準。查個人之車籍、戶
    籍、口卡、前科、通緝、勞保等資料及入出境紀錄或涉個人
    隱私或攸關國家之政務或事務，均屬應秘密之資料，公務員
    自有保守秘密之義務（最高法院91年度台上字第3388號判決
    參照）。被告戊○○的行為，觸犯刑法第132條第1項公務員
    洩漏關於中華民國國防以外應秘密之消息罪。被告戊○○先
    後多次洩漏應秘密消息之行為，法律規定的犯罪構成要件相
    同，時間緊接，手法也相同，足以認為被告在第1 次行為前
    ，就有多次實施的概括犯意，是連續犯，應該依修正前刑法
    第56條規定，論以1 個罪，並依法加重其刑。
四、科刑：
  (一)〔癸○○借牌投標2件委託規劃設計及監造服務採購案〕
    1.委託規劃設計及監造服務採購案的部分，雖然不法利益較
      低，惟被告癸○○、被告兼毅豐公司代表人辰○○、被告
      兼丑○○建築師事務所代表人丑○○均否認犯罪，犯後態
      度不佳，且被告癸○○因為連續2 次借牌投標，因此量處
      被告癸○○有期徒刑6 月、併科罰金20萬元，並就有期徒
      刑部分定易科罰金的折算標準、就罰金部分定易服勞役的
      折算標準。而被告辰○○、丑○○各僅出借1 次廠商牌照
      ，因此分別量處有期徒刑5 月，並定易科罰金的折算標準
      。
    2.廠商毅豐公司、丑○○建築師事務所部分，則因為以其等
      名義得標時之決算金額的0.5％、3.4％有高低，所以分別
      就毅豐公司科處罰金5 萬元、就丑○○建築師事務所科處
      罰金20萬元。
  (二)〔壬○○借牌投標2件綠化工程採購案〕
    1.被告兼耀元公司代表人卯○○、被告兼冠通公司代表人寅
      ○○、被告乙○○、太三公司均認罪，因此為較輕之量刑
      。而由於斗南鎮○○路等綠化工程採購案的名義承攬廠商
      為耀元公司，且耀元公司又再次出借牌照供壬○○在斗南
      鎮○○路等綠化工程採購案投標時做為陪標廠商，因此就
      被告卯○○量處有期徒刑6 月，並定易科罰金的折算標準
      ；至於耀元公司則科處罰金60萬元。又被告寅○○為累犯
      ，因此量處有期徒刑6 月，並定易科罰金的折算標準；至
      於冠通公司則科處罰金10萬元。就被告乙○○則量處有期
      徒刑5 月，並定易科罰金的折算標準；太三公司則科處罰
      金10萬元。
    2.被告兼國順公司代表人辛○○否認犯罪，犯後態度不佳，
      乃就被告辛○○量處有期徒刑6月，並定易科罰金的折算
      標準；國順公司則科處罰金50萬元。
  (三)〔警員戊○○受壬○○等人之託代查車籍資料〕
    被告戊○○連續多次洩漏應秘密消息，惟始終坦承犯罪，態
    度良好，乃量處有期徒刑6月，並定易科罰金的折算標準。
    被告戊○○之前未受有期徒刑以上刑的宣告，此有被告前案
    紀錄表1 件可證，法官認為，被告戊○○在接受這次罪刑宣
    告後，心中應該有所警惕，再犯的可能性不高，暫時不執行
    刑罰，較為適當，因此宣告緩刑3 年。
伍、無罪部分：
一、【五里亭公司、午○○的部分】
  (一)檢察官主張：午○○為五里亭公司名義代表人，其夫壬○○
    為五里亭公司董事。壬○○於92年8 月初，借用五里亭公司
    名義及證件，投標「斗南鎮○○路等綠化工程」採購案，而
    於92年8 月20日以五里亭公司名義405 萬元得標。檢察官因
    此認為被告午○○觸犯政府採購法第87條第5 項後段意圖影
    響採購結果、獲取不當利益，而容許他人借用本人名義、證
    件參加投標罪，而五里亭公司則觸犯同法第92條廠商之代表
    人因執行業務犯政府採購法第87條第5 項後段之意圖影響採
    購結果、獲取不當利益，而容許他人借用本人名義、證件參
    加投標罪，應對該廠商科以該條之罰金。
  (二)被告兼五里亭公司代表人午○○辯稱：她只是掛名的公司負
    責人，五里亭公司的實際負責人是她的先生壬○○，而公司
    辦公地點就在家裡，她只是家庭主婦，不管公司的事務。
  (三)經查，被告午○○的戶籍謄本顯示其確為壬○○之妻（本院
    卷(一)第230 至231 頁），而壬○○早在92年12月3 日調查員
    詢問時，即已明白表示「五里亭公司負責人為我妻子午○○
    ，但我才是實際負責人。」（第9 卷，92年度偵字第5095號
    卷(一)第25-1頁）再者，丈夫經營公司，卻以妻掛名為公司代
    表人（負責人）的情況極為普遍，午○○、壬○○的說詞應
    該可以採信。從而，午○○只是掛名的代表人而已。此一事
    實，與檢察官主張的「午○○為五里亭公司名義負責人」的
    事實吻合（見起訴書）。
  (四)法官認為，政府採購法第87條第5 項禁止借牌的規定，無意
    規範夫以妻掛名公司代表人而經營公司的情況。而刑事訴訟
    法第301 條第1 項後段規定「其行為不罰者應諭知無罪之判
    決」，檢察官主張的事實，既然不罰，即應為被告五里亭公
    司、被告午○○無罪之判決。
二、【丁○○、甲○○、子○○部分】
  (一)檢察官主張：丁○○為斗南鎮公所農業課長，甲○○為該公
    所農業課員，子○○為該公所農業課市場管理員。(1)丁○○
    、甲○○均明知癸○○意圖影響採購結果或獲取不當利益，
    向辰○○借用毅豐公司名義及證件，並以決算金額0. 5％之
    價金得標承攬「斗南鎮○○路等綠化工程」，及向丑○○借
    用丑○○建築師事務所之名義及證件，以決算金額3.4 ％之
    價金得標承攬「斗南鎮○○路等綠化工程」之委託規劃設計
    及監造服務業務，竟為圖癸○○不法利益之犯意聯絡，而不
    依規定撤銷決標，仍由癸○○負責規劃設計及監造服務業務
    ，而使癸○○不法取得上述工程價金。(2)壬○○以耀元公司
    、五里亭公司名義得標承攬之「斗南鎮○○路等綠化工程」
    、「斗南鎮○○路等綠化工程」完工後，丁○○、甲○○、
    子○○為圖壬○○不法利益之犯意聯絡，讓壬○○承攬之上
    開2 工程順利通過驗收，於92年9 月25日及同年11月18日辦
    理上開2 工程之驗收作業時，明知「斗南鎮○○路等綠化工
    程」契約規定：應種植608 株桃花心木之規格為樹高3.6 公
    尺以上、米徑（樹木離地1 公尺高的直徑）10公分以上，及
    「斗南鎮○○路等綠化工程」契約規定：應種植586 株桃花
    心木之規格為樹高3 公尺以上、米徑8 公分以上，始符合驗
    收標準，竟未確實辦理樹高及米徑之丈量，僅由癸○○自行
    隨機抽點、矇混過關後，即將不實之合格驗收結果，登載於
    其等職務上所掌之驗收紀錄公文書上，准予前述二工程通過
    驗收，壬○○因而得以順利請領「斗南鎮○○路等綠化工程
    」之工程款410 萬元及「斗南鎮○○路等綠化工程」之工程
    款402 萬2 千元，其因驗收不實，使得壬○○等人獲取之不
    法利益共計163 萬2 千9 百60元（經實地調查勘驗結果：「
    斗南鎮○○路等綠化工程」所種植之桃花心木有多達234 株
    未符合契約所定規格，如以每株桃花心木之設計價格4 千5
    百60元計算，該工程共計獲取不法利益106 萬7 千零40元，
    而「斗南鎮○○路等綠化工程」種植之桃花心木共有131 株
    未符合契約所定規格，如以每株桃花心木之設計價格4 千3
    百20元計算，該工程共計獲取不法利益56萬5 千9 百20元）
    。檢察官因此認為被告丁○○、甲○○、子○○3 人，均觸
    犯刑法第213 條公務員登載不實罪、貪污治罪條例第6 條第
    1 項第4 款圖利罪。（應予附帶說明的是，(1)起訴檢察官就
    被告丁○○、甲○○2 人明知癸○○借牌而沒有撤銷決標，
    到底觸犯何罪，並未明白表示，公訴檢察官則於95年3 月28
    日準備期日表示是觸犯貪污治罪條例第6 條第1 項第4 款圖
    利罪。(2)起訴檢察官就丁○○、甲○○、子○○驗收不實的
    部分，主張觸犯刑法第213 條公務員登載不實罪、第131 條
    第1 項之公務員圖利罪。公訴檢察官就刑法第131 條第1 項
    變更為貪污治罪條例第6 條第1 項第4 款圖利罪。）
  (二)刑事訴訟法第154條第2項規定，犯罪事實應依證據認定之，
    無證據不得認定犯罪事實。第161條第1項規定，檢察官就被
    告犯罪事實，應負舉證責任，並指出證明之方法。第154 條
    第1 項規定，被告未經審判證明有罪確定前，推定其為無罪
    。第301 條第1 項前段規定，不能證明被告犯罪者，應諭知
    無罪之判決。
  (三)經查：(1)檢察官認為被告丁○○、甲○○明知癸○○借牌投
    標、承攬上述2 件委託規劃設計及監造服務採購案，卻為圖
    利癸○○，而不依法撤銷決標，所提出之證據為癸○○92年
    12月3 日調查筆錄。(2)檢察官認為被告丁○○、甲○○、子
    ○○3 人，故意在驗收紀錄上登載不實，以圖利壬○○，所
    提出之主要證據為調查員就本案2 件綠化工程，實地就桃花
    心木100 ㎝的幹徑會勘後，作成的2 份會勘記錄（第1 份－
    第3 卷，調查站卷(三)第115-129 頁）（第2 份－第100-114
    頁）。
  (四)〔法官判斷的基準〕(1)就檢察官所指丁○○、甲○○未撤銷
    決標一事，是主張不作為的圖利犯罪。法官認為，公務員的
    不作為，固然也可以構成圖利犯罪，然而，不作為的行為，
    通常動作不夠大、外觀不夠明顯，亦即，個別證據的強度通
    常較低。從而，若是沒有高密度的證據數量，即難以形成有
    罪的心證。(2)此外，就檢察官所指被告丁○○、甲○○、子
    ○○故意登載不實以圖利壬○○的主要證明方法，是以上述
    會勘紀錄，比對斗南鎮公所的驗收紀錄。法官認為，如此固
    然可以看出驗收不確實，然而，究竟是由於疏忽，或者故意
    放水，則須進一步審酌。
  (五)〔檢察官所指丁○○、甲○○未撤銷決標的部分〕
    1.被告丁○○、甲○○就未撤銷決標部分，否認犯罪，辯稱
      不知癸○○借牌投標。高進棖律師進一步表示「被告認為
      他們不知道有借牌的情形，縱使事後也是不知情的。」「
      斗南鎮公所設有發包中心，發包之後再交由承辦課去執行
      ，被告是負責後半段執行的部分。應該不知道圍標。」「
      （問：丁○○、甲○○是否為發包中心的成員？）辯護人
      高進棖答：不是。從開標記錄、審標人員、主持人、監標
      人員，都沒有兩位被告的簽名。」（見95年3 月28日準備
      程序筆錄）
    2.法官認為，被告丁○○、甲○○的上述辯解並不可採：(1)
      經查，投標廠商有借用他人名義或證件投標，而於決標或
      簽約後發現者，應撤銷決標、終止契約或解除契約，並得
      追償損失，政府採購法第50條第2 項前段、第1 項第3 款
      定有明文。縱然丁○○、甲○○非發包中心的成員，然而
      ，依照上述規定，丁○○、甲○○於執行採購案的過程，
      發現癸○○有借用毅豐公司、丑○○建築師事務所名義、
      證件投標、承攬，即應予撤銷決標、終止契約或解除契約
      。(2)癸○○於92年12月3 日調查員詢問時供稱「當我以毅
      豐顧問公司承攬斗南鎮公所發包之連芳路等道路綠美化工
      程，農業課主辦人員甲○○及農業課長曾表示毅豐顧問公
      司地址位於台南縣，聯繫不方便，我有告知前述案件係由
      我親自辦理，農業課長及甲○○沒有表示任何意見，就同
      意由我以毅豐顧問公司名義辦理設計、監造；另我以丑○○建築師名義承攬西昌路等道路綠美化工程委託設計服務
      案，我於得標後也有告知農業課長及甲○○，該兩人都沒
      有表示意見。」（第9 卷，92年度偵字第5095號卷(一)第37
      頁）癸○○指丁○○、甲○○知悉其借牌投標的事實，等
      於也同時承認借牌投標的事實，此不利於己之供述，並無
      推諉卸責的效果，應該可信。
    3.然而，甲○○是農業課員，丁○○是農業課長，若要撤銷
      決標、終止契約或解除契約，卻須簽請斗南鎮長決定。此
      時，首先要克服的問題，可能就是在無調查權的基礎上，
      要如何蒐證的問題。若癸○○依恃有民意代表撐腰，則在
      正式調查時，可能就不會承認借牌的事實。丁○○、甲○○2人在考慮到蒐證不易的情況下，也可能就得過且過。
      如果是這種「放棄對抗」的心理，則不當然可以理解為有
      「積極圖利」癸○○的意思。因此，辯護人高進棖律師所
      說「‧‧一個司法的系統要經過嚴謹的判斷、蒐證才可以
      確認事實。今日公務員沒有任何的調查權，要科以他這麼
      大的責任，我懷疑你有借牌、圍標要往上報，我想也有問
      題。補助款也有問題，時間過了，補助款要收回去，如果
      報了查無實據，工程耽擱依照採購法，要賠廠商，或是廠
      商可以解約，這有法律問題的延伸，不是像我們一個簡單
      的想法。有問題就是要報告，延伸出太多的問題，公務員
      沒有決定的權限，報上去誰會理你。」（見95年11月27日
      審判筆錄），此一辯護內容確實值得參考。從而，被告丁○○、甲○○知悉癸○○借牌投標，最終卻未採取撤銷決
      標、終止契約或解除契約的行動，外觀上固然有圖利的嫌
      疑，然而在欠缺其他有力的佐證的情況下，卻也難以證明
      其2 人確實有圖利的意思。
  (六)〔檢察官所指丁○○、甲○○、子○○驗收放水的部分〕
    1.本件驗收爭議，耀元公司、五里亭公司，以雲林縣斗南鎮
      公所為相對人，聲請仲裁，中華民國仲裁協會判斷書認為
      雙方的承攬契約並未明訂以「米徑」為履約之依據，而工
      程實務上有以「根元徑」即「頭徑」為驗收依據的，因此
      不能認為耀元公司、五里亭公司違反契約（判斷書影本，
      見本院卷１第89-111頁）。辯護人高進棖律師因而主張本
      案以根元徑（即樹頭位置的直徑）計算，合乎規格。惟公
      訴檢察官說明：
      (1)契約附圖預算書等所畫出的桃花心木的規格φ就是代表
        米徑。網路搜尋就可以搜尋到此符號代表的意義。
      (2)附圖所標示花木的位置，標示線就在樹木的米徑的位置
        。
      (3)癸○○93年4 月12日調查站筆錄，有提到他們就是以米
        徑來作為測量的標準。
      (4)雲林縣斗南鎮公所93年4 月29日發函給廠商要求補植行
        道樹，裡面所附的公共工程委員會規範二、一（三）植
        物規格，就是以米高徑來作為判斷基準。
      (5)以現在的實務，行道樹本來就是要以米高徑，不可能以
        根元徑。大王椰子徑很粗，但是根很細，榕樹徑很細，
        但是根到處擴散，所以工程實務不可能以根徑來做標準
        。
      法官認為，公訴檢察官的上開論述極有說服力。而在公訴
      檢察官為上開論述後，2 位辯護人蕭敦仁律師、高進棖律
      師即均表示「契約書用米高徑的部分，根據檢察官的解釋
      ，可以接受，契約用米高徑的部分不爭執」，3 位被告丁○○、甲○○、子○○亦表示對「耀元公司、五里亭公司
      與斗南鎮公所間係以米高徑為驗收標準」不再爭執。惟高
      進棖律師進一步表示「被告當時還是以米高徑來抽驗，惟
      被告3 人並沒有實際量，是依照監造單位的測量來驗收，
      當時沒有很明確確認癸○○所量的方式。」（95年3 月28
      日準備程序筆錄）
    2.就2份會勘記錄記載之100㎝的幹徑（第1份－第3卷，調查
      站卷(三)第115-129頁；第2份－第100-114頁），統計結果
      如下：
      (1)「斗南鎮○○路等綠化工程」部分，亦即契約約定米徑
        須達10公分以上的部分：
        7.0㎝-7.9㎝：6    棵
        8.0㎝-8.9㎝：64   棵
        9.0㎝-9.9㎝：164  棵
        10.0㎝-10.9㎝：181棵
        11.0㎝-11.9㎝：115棵（其中11.0公分：30棵）
        12.0㎝-12.9㎝：55 棵
        13.0㎝-13.9㎝：19 棵
        14.0㎝-14.9㎝：2  棵
        15.0㎝-15.9㎝：0  棵
        16.0㎝-16.9㎝：1  棵
        合計：607棵
      (2)「斗南鎮○○路等綠化工程」部分，亦即契約約定米徑
        須達8公分以上的部分：
        5.0㎝-5.9㎝：2    棵
        6.0㎝-6.9㎝：20   棵
        7.0㎝-7.9㎝：110  棵（其中7.0㎝-7.1㎝：8棵）
        8.0㎝-8.9㎝：125  棵（其中8.9㎝：3棵）
        9.0㎝-9.9㎝：97   棵
        10.0㎝-10.9㎝：87 棵
        11.0㎝-11.9㎝：72 棵
        12.0㎝-12.9㎝：51 棵
        13.0㎝-13.9㎝：15 棵
        14.0㎝-14.9㎝：5  棵
        合計：584棵
      根據上述統計結果，「斗南鎮○○路等綠化工程」部分，
      有234棵桃花心木的米徑未達10公分，「斗南鎮○○路等
      綠化工程」部分有132棵桃花心木的米徑未達8公分。
    3.然而，上述計算標準是有誤的。因為，根據檢察官提出、
      行政院農業委員會林務局編印的「行道樹栽植與維護管理
      手冊」影本（本院卷２第18頁），其第二節「植物材料規
      範」 (一)2. 載明「同規格之各類植物，若其標準規格已
      列明差距容許度者，可比照辦理，否則植株高矮之差距，
      不得超過標準高度之百分之10；枝葉幅度及幹徑較標準規
      格小者，其差距不得大於標準規格百分之10，但大於標準
      規格者可先徵得甲方及原設計規劃監造單位同意後准予代
      用，其費用不得要求增加。」從而，依此標準重新計算的
      結果，「斗南鎮○○路等綠化工程」部分，有70棵桃花心
      木的米徑未達9 公分，佔全部數量的70/607；而「斗南鎮
      ○○路等綠化工程」部分有30棵桃花心木的米徑未達米徑
      7.2 公分（第3 卷，調查站卷(三)第100-114 頁），佔全部
      數量的30/584。比例上分別大約是1 成、0.5 成。除此之
      外，也有米徑反而超過約定規格的，「斗南鎮○○路等綠
      化工程」部分，有162 棵桃花心木的米徑在11.1公分以上
      ，佔全部數量的162/607 ；而「斗南鎮○○路等綠化工程
      」部分有330 棵桃花心木的米徑在8.9 公分以上，佔全部
      數量的330/584 。比例上分別是1 成、5.5 成。這樣的米
      徑分佈情形，可以看出是粗細不一，很難在現場以肉眼判
      定是否符合規格，而須輔以測量工具實際丈量。
    4.被告丁○○辯稱其未到場參加驗收，亦未事先交代甲○○
      、子○○要放寬驗收標準；被告甲○○、子○○都提到就
      數量的驗收方法是清點，就米徑（即米高徑）的驗收方法
      是抽驗，子○○且辯稱他第一次參與驗收，以為數量才是
      驗收的重點，不曉得米高徑也是重點：
      審判長
          這2個綠化工程，在驗收米高徑時，怎麼抽驗？
      被告子○○
          我們到目的地時，有驗1-2 棵，我們算樹木，二邊算
          ，前面主計主任說我們抽小棵一點起來驗。如果合格
          就差不多全部合格，我們前面量，用車子算到中間，
          有停下來，再量1-2 棵，到最後面時，再量1-2 棵，
          重複算2 次。
      審判長
          從會勘紀錄來看，還有相當數量米高徑不合格，為什
          麼這些不合格的部份沒有被抽到？
      被告子○○
          我不曉得，我們抽的很少棵，沒有抽那麼多，我認為
          重點是樹木，米高徑，我第一次不曉得那是那麼重要
          的重點，如果我知道那是重點，我會全部每棵都驗。
      審判長
          你認為重點是樹木的數量？
      被告子○○
          對，我認為數量是重點，我第一次驗收，我不曉得米
          高徑是重點。
      ‧‧‧‧‧‧‧‧‧‧‧‧
      審判長
          從會勘紀錄來看，桃花心木的米高徑不符合契約規格
          有相當多，什麼原因沒有抽驗到？
      被告甲○○
          我要表明的與子○○差不多，我們數量先左右各算一
          次，數量沒有錯，支撐的木架、水泥柱、相關的配備
          沒有錯，我們在路頭、路中、路尾隨機抽驗，有看到
          比較瘦小的就指定那棵，我們是以抽驗的方式，我們
          抽驗的部份都有合格。如果抽驗部分不合格，那麼多
          人監驗，有主計主任、政風主任，有明顯不合格，不
          會通過，我們抽驗的部分有合格。
      ‧‧‧‧‧‧‧‧‧‧‧‧
      審判長
          這二個綠化工程在驗收桃花心木米高徑的部份，你有
          交代要放寬驗收標準？
      被告丁○○
          沒有。在驗收前，驗收人員子○○有來問我如何驗收
          ，我有告訴他，我沒有驗收經驗，你要問建設課的技
          士，他們比較有經驗，我沒有說要放寬。
    5.就那些人參加「斗南鎮○○路等綠化工程」「斗南鎮○○
      路等綠化工程」的驗收程序，以及由何人抽驗桃花心木的
      米高徑，證人即當時的斗南鎮公所政風室主任庚○○、主
      計室主任己○○，以及本案被告即斗南鎮公所農業課員甲○○、農業課市場管理員子○○，與承包商壬○○、監造
      人員癸○○，有不同的說法：
      (1)庚○○供稱參與驗收的有子○○、甲○○、庚○○、己○○、壬○○，未看到監造人員到場，而下車抽驗米高
        徑的是甲○○、子○○（95年11月21日審判筆錄）。
      (2)甲○○供稱參與驗收的有子○○、甲○○、庚○○、己○○，以及包商壬○○、設計公司癸○○，而負責抽驗
        、測量米高徑的是癸○○，其他人都圍在旁邊看，庚○○好像有一次沒有到場（95年11月21日審判筆錄）。
      (3)壬○○供稱參與驗收的有子○○、甲○○、庚○○、己○○，以及包商壬○○、設計公司癸○○，而壬○○記
        得負責抽驗、測量米高徑的是壬○○本人，另外還有沒
        有其他人、有誰測量米高徑，壬○○表示已不記得，並
        表示其他人都圍在旁邊看（95年11月21日審判筆錄）。
      (4)子○○供稱參與驗收的有子○○、甲○○、庚○○、己○○，以及包商壬○○、監造人員癸○○，而監造人員
        癸○○負責測量米高徑，包商壬○○有在旁邊幫忙拉尺
        ，第一件是癸○○測量，第二件則忘了是壬○○還是癸○○測量，其他人則在旁邊看（95年11月22日審判筆錄
        ）。
      (5)己○○供稱她只記得其中1 件，就是後火車站後面的那
        1 件，她好像是坐廠商的車去驗收，她坐駕駛右邊，後
        面坐甲○○、子○○，監造單位有沒有人到場，她完全
        沒有印象，不過依照她的經驗，驗收時，包商如果不在
        還好，但監造單位一定要到，一般情形是由監造人員測
        量（95年11月22日審判筆錄）。
      (6)癸○○供稱2 次驗收，癸○○本人和壬○○都有參與，
        第一次驗收時，是1 部車去的，司機是包商，司機右邊
        是女生，3 個男生坐後面，第2 次斗南鎮公所去的人比
        較多，癸○○本人就開車在後面跟，這2 次的抽驗、測
        量，不是癸○○本人拉尺，就是包商壬○○拉尺，其他
        人則在旁邊看（95年11月22日審判筆錄）。
      6 個人就那些人參與驗收、那些人負責測量米高徑，所述
      歧異不小。法官認為，供述歧異的原因，有可能是由於記
      憶模糊，也有可能在偵查機關已經注意到這2 件工程的驗
      收瑕疵，心裡有所顧忌，因而執意撇清、未照實陳述所致
      。不過，縱然因為6 個人供述不一，致不易判斷那些人參
      與驗收、那些人負責測量，惟既然6 人都提到被告甲○○
      、子○○到場，則甲○○、子○○即難逃驗收不確實的責
      任。至於其2 人該負懲戒責任，或者刑事責任，亦即，驗
      收不確實的原因，究竟是疏忽，或者故意，則待進一步檢
      討。
    6.然而，除了上述客觀上米高徑未達契約標準的結果外，並
      無其他顯然的不利證據。而在該2 件綠化工程中，未達標
      準的桃花心木，其比例分別約為1 成、0.5 成，業如前述
      。此一不及格比例，在抽驗數量較少時，不一定能完全顯
      現真實狀況。經查，庚○○供稱每件工程大概抽驗5-6 次
      ，甲○○供稱每1 條路抽驗1-3 棵，壬○○供稱只記得有
      抽驗，不記得抽驗多少棵（95年11月21日審判筆錄）；子
      ○○供稱抽驗幾棵而已，己○○供稱如何抽驗沒有印象，
      大家看哪株比較瘦小，就下去看，癸○○供稱斗南鎮公所
      的人覺得哪顆樹要驗，就馬上停車下來驗，就用尺量樹木
      的直徑（95年11月22日審判筆錄）。如前所述，6 人要如
      何供述，可能各有利害關係考量，然而，不管是由於疏忽
      ，或者由於故意，在經驗法則上都可以與「抽驗數量少」
      產生連結，則本案2 綠化工程在驗收桃花心木時，抽驗的
      數量少，應該是可以認定的。
    7.既然在驗收時，桃花心木的數量比較顯然，而容易驗收，
      也不容易作弊。至於米高徑是否符合契約約定，則需要透
      過抽驗，則比較可能因為疏忽而造成不確實的驗收結果，
      也比較容易故意作弊。至於米高徑的驗收不夠確實，究竟
      由於執行公務人員的因循苟且，或者是故意作弊，則因不
      合格樹木的比例不夠明顯，難以單憑不確實的驗收結果，
      即判斷為故意作弊。至於會勘結果，桃花心木實際數量
      607 棵、584 棵，分別較約定數量少1 棵、2 棵，則亦屬
      微幅之差距，可能是在驗收後、調查員會勘前枯死，因為
      數量太少，在有無犯罪的判斷上，意義不大。
    綜上所述，法官認為，證據只足以證明被告甲○○、子○○
    在辦理驗收時，因為疏失而造成廠商獲得不法利益，斗南鎮
    公所因此而受有損失，卻還不足以證明丁○○、甲○○、子
    ○○故意登載不實、圖利廠商。
  (七)既然不能證明丁○○、甲○○未撤銷決標，是基於故意圖利
    廠商的意思，也不能證明丁○○、甲○○、子○○驗收不實
    ，是基於故意在驗收紀錄上登載不實，用以圖利廠商的意思
    ，即應為被告丁○○、甲○○、子○○無罪之判決。
陸、本件判決適用的法律：(一)刑事訴訟法第299條第1項前段、第
    301條第1項，(二)政府採購法第87條第5項、第92條，(三)刑法
    第11條前段、第2 條第1 項前段、但書、第132 條第1 項、
    第42條第3 項、第74條第1 項第1 款，修正前刑法第10條第
    2 項、第56條、第47條、第41條第1 項前段，(四)修正前罰金
    罰鍰提高標準條例第2 條。
本案經檢察官丙○○偵查起訴，檢察官呂維凱到庭執行職務。
中　　華　　民　　國　　96　　年　　1　　月　　30　　日
            刑事第二庭    審判長法  官  林  輝  煌
                                法  官  柯  志  民
                                法  官  李  貞  瑩
以上正本證明與原本無異。
如不服本判決，應於送達後10日內向本院提出上訴狀（須附繕本
），上訴於台灣高等法院台南分院。
                                書記官  林  珮  儒
中　　華　　民　　國　　96　　年　　1　　月　　30　　日
附錄本案論罪科刑法條全文：
政府採購法
第87條
意圖使廠商不為投標、違反其本意投標，或使得標廠商放棄得標
、得標後轉包或分包，而施強暴、脅迫、藥劑或催眠術者，處一
年以上七年以下有期徒刑，得併科新台幣三百萬元以下罰金。
犯前項之罪，因而致人於死者，處無期徒刑或七年以上有期徒刑
；致重傷者，處三年以上十年以下有期徒刑，各得併科新台幣三
百萬元以下罰金。
以詐術或其他非法之方法，使廠商無法投標或開標發生不正確結
果者，處五年以下有期徒刑，得併科新台幣一百萬元以下罰金。
意圖影響決標價格或獲取不當利益，而以契約、協議或其他方式
之合意，使廠商不為投標或不為價格之競爭者，處六月以上五年
以下有期徒刑，得併科新台幣一百萬元以下罰金。
意圖影響採購結果或獲取不當利益，而借用他人名義或證件投標
者，處三年以下有期徒刑，得併科新台幣一百萬元以下罰金。容
許他人借用本人名義或證件參加投標者，亦同。
第一項、第三項及第四項之未遂犯罰之。
第92條
廠商之代表人、代理人、受雇人或其他從業人員，因執行業務犯
本法之罪者，除依該條規定處罰其行為人外，對該廠商亦科以該
條之罰金。
中華民國刑法
第  132 條
公務員洩漏或交付關於中華民國國防以外應秘密之文書、圖畫、
消息或物品者，處三年以下有期徒刑。
因過失犯前項之罪者，處一年以下有期徒刑、拘役或三百元以下
罰金。
非公務員因職務或業務知悉或持有第一項之文書、圖畫、消息或
物品，而洩漏或交付之者，處一年以下有期徒刑、拘役或三百元
以下罰金。
附表
┌────────┬────────┬────────┬────────┐
│法        條    │修正前規定      │修正後規定      │新舊法之適用    │
├────────┼────────┼────────┼────────┤
│刑法第10條第2 項│稱公務員者，謂依│稱公務員者，謂下│(一)適用舊法即修正│
│關於公務員之定義│法令從事於公務之│列人員：        │前刑法第10條第2 │
│（適用於被告張純│人員。          │一依法令服務於國│項第1 款。      │
│正）            │                │家、地方自治團體│(二)被告行為後，刑│
│                │                │所屬機關而具有法│法業已修正施行，│
│                │                │定職務權限，以及│依修正前刑法第  │
│                │                │其他依法令從事於│10條第2 項，或修│
│                │                │公共事務，而具有│正後刑法第10條第│
│                │                │法定職務權限者。│2 項第1 款規定，│
│                │                │二、受國家、地方│均為公務員，依新│
│                │                │自治團體所屬機關│法規定，並未有利│
│                │                │依法委託，從事與│於被告，因此，應│
│                │                │委託機關權限有關│依刑法第2 條第1 │
│                │                │之公共事務者。  │項前段規定，依修│
│                │                │                │正前刑法第10條第│
│                │                │                │2 項規定，適用公│
│                │                │                │務員的定義。    │
├────────┼────────┼────────┼────────┤
│刑法第56條 連續 │連續數行為而犯同│已刪除。        │(一)適用舊法。    │
│犯（適用於被告陳│一罪名者，以一罪│                │(二)被告於本案係基│
│紀綸、卯○○、張│論。但得加重其刑│                │於概括犯意而為，│
│純正）          │至二分一。      │                │依修正前刑法第56│
│                │                │                │條規定，應以一罪│
│                │                │                │論，並加重其刑，│
│                │                │                │於適用新法時應分│
│                │                │                │論併罰，修正後刑│
│                │                │                │法之規定並非較有│
│                │                │                │利於被告，依刑法│
│                │                │                │第2 條第1 項前段│
│                │                │                │規定，仍應適用修│
│                │                │                │正前刑法第56條規│
│                │                │                │定。            │
├────────┼────────┼────────┼────────┤
│刑法第47條 累犯 │受有期徒刑之執行│受徒刑之執行完畢│(一)適用舊法。    │
│（適用於被告黃勁│完畢，或受無期徒│，或一部之執行而│(二)被告於有期徒刑│
│文）            │刑或有期徒刑一部│赦免後，五年以內│執行完畢後，5 年│
│                │之執行而赦免後，│故意再犯有期徒刑│以內再故意犯本件│
│                │五年以內再犯有期│以上之罪者，為累│有期徒刑以上之罪│
│                │徒刑以上之罪者，│犯，加重本刑至二│，依修正前刑法第│
│                │為累犯，加重本刑│分之一。第98條第│47條，或修正後刑│
│                │至二分之一。    │2 項關於因強制工│法第47條第1 項規│
│                │                │作處分之執行完畢│定，均構成累犯，│
│                │                │或一部之執行而免│依新法規定，並未│
│                │                │除後，五年以內故│有利於被告，因此│
│                │                │意再犯有期徒刑以│，應依刑法第2條 │
│                │                │上之罪者，以累犯│第1 項前段規定，│
│                │                │論。            │依修正前刑法第47│
│                │                │                │條規定，論以累犯│
│                │                │                │，加重其刑。    │
├────────┼────────┼────────┼────────┤
│刑法第41條第1 項│刑法第41條第1 項│刑法第41條第1 項│(一)適用舊法。    │
│前段易科罰金部分│前段規定：「犯最│前段規定：「犯最│(二)本件被告行為時│
│（適用於被告陳紀│重本刑為5 年以下│重本刑為5 年以下│之易科罰金折算標│
│綸、辰○○、馮子│有期徒刑以下之刑│有期徒刑以下之刑│準，應以銀元100 │
│石、辛○○、林建│之罪，而受6 個月│之罪，而受6 個月│元至300 元折算為│
│利、寅○○、黃裕│以下有期徒刑或拘│以下有期徒刑或拘│1 日，經依現行法│
│棠、戊○○）    │役之宣告，因身體│役之宣告者，得以│規所定貨幣單位折│
│                │、教育、職業、家│新台幣1 千元、2 │算新台幣條例第2 │
│                │庭之關係或其他正│千元或3 千元折算│條規定換算為新台│
│                │當事由，執行顯有│一日，易科罰金。│幣後，應以新台幣│
│                │困難者，得以1 元│」              │300 元至900 元折│
│                │以上3 元以下折算│                │算為1 日，修正後│
│                │1日 ，易科罰金。│                │則以新台幣1,000 │
│                │」罰金罰鍰提高標│                │元、2,000 元3,0 │
│                │準條例第2 條（已│                │00元折算1 日，修│
│                │刪除）規定：「依│                │正後刑法第41條第│
│                │刑法第41條易科罰│                │1 項前段規定，並│
│                │金或第42條第2 項│                │非較有利於被告，│
│                │易服勞役者，均就│                │依刑法第2 條第1 │
│                │其原定數額提高為│                │項前段規定，適用│
│                │100 倍折算1日 ；│                │行為時法律即修正│
│                │法律所定罰金數額│                │前刑法第41條第1 │
│                │未依本條例提高倍│                │項前段及罰金罰鍰│
│                │數，或其處罰法條│                │提高標準條例第2 │
│                │無罰金刑之規定者│                │條規定，定其易科│
│                │，亦同。」      │                │罰金之折算標準。│
├────────┼────────┼────────┼────────┤
│刑法第42條易服勞│罰金應於裁判確定│罰金應於裁判確定│(一)易服勞役之折算│
│役部份（適用於被│後2個月內完納。 │後2個月內完納。 │標準應適用新法，│
│告癸○○）      │期滿而不完納者，│期滿而不完納者，│易服勞役之期限則│
│                │強制執行。其無力│強制執行。其無力│應適用舊法。    │
│                │完納者，易服勞役│完納者，易服勞役│(二)【易服勞役之折│
│                │。              │。但依其經濟或信│算標準應適用新法│
│                │易服勞役以1元上 │用狀況，不能於2 │】本件被告行為時│
│                │3 元以下，折1日 │個月內完納者，得│之易服勞役折算標│
│                │。但勞役期限不得│許期滿後1年內分 │準，應以銀元100 │
│                │逾6個月。       │期繳納。遲延1期 │元至300 元折算為│
│                │罰金總額折算逾6 │不繳或未繳足者，│1日 ，經依現行法│
│                │個月之日數者，以│其餘未完納之罰金│規所定貨幣單位折│
│                │罰金總額與6個月 │，強制執行或易服│算新台幣條例第2 │
│                │之日數比例折算。│勞役。          │條規定換算為新台│
│                │科罰金之裁判，應│依前項規定應強制│幣後，應以新台幣│
│                │依前2 項之規定，│執行者，如已查明│300 元至900 元折│
│                │載明折算1 日之額│確無財產可供執行│算為1 日，修正後│
│                │數。            │時，得逕予易服勞│則以新台幣1,000 │
│                │易服勞役不滿1日 │役。            │元、2,000 元、3,│
│                │之零數，不算。  │易服勞役以新台幣│000 元折算1 日，│
│                │易服勞役期內納罰│1,000元、2,000元│修正後刑法第42條│
│                │金者，以所納之數│或3,000元折算1日│第3 項前段規定，│
│                │，依裁判所定之標│。但勞役期限不得│較有利於被告，依│
│                │準折算，扣除勞役│逾1年。         │刑法第2 條第1 項│
│                │之日期。        │依第51條第7款所 │但書規定，適用修│
│                │                │定之金額，其易服│正後刑法第42條第│
│                │罰金罰鍰提高標準│勞役之折算標準不│3 項前段，定其易│
│                │條例第2 條（已刪│同者，從勞役期限│服勞役之折算標準│
│                │除）規定：「依刑│較長者定之。    │。              │
│                │法第41條易科罰金│罰金總額折算逾1 │(三)【易服勞役之期│
│                │或第42條第2 項易│年之日數者，以罰│限應適用舊法】本│
│                │服勞役者，均就其│金總額與1年之日 │件被告行為時，易│
│                │原定數額提高為10│數比例折算。依前│服勞役之期限，依│
│                │0 倍折算1日 ；法│項所定之期限，亦│修正前刑法第42條│
│                │律所定罰金數額未│同。            │第2 項但書規定，│
│                │依本條例提高倍數│科罰金之裁判，應│勞役期限不得逾6 │
│                │，或其處罰法條無│依前2項之規定， │個月，依修正前刑│
│                │罰金刑之規定者，│載明折算1日之額 │法第42條第3 項規│
│                │亦同。」        │數。            │定，罰金總額折算│
│                │                │易服勞役不滿1日 │逾6 個月之日數者│
│                │                │之零數，不算。  │，以罰金總額與6 │
│                │                │易服勞役期內納罰│個月比例折算。惟│
│                │                │金者，以所納之數│依修正後刑法第42│
│                │                │，依裁判所定之標│條第3 項但書規定│
│                │                │準折算，扣除勞役│，勞役期限不得逾│
│                │                │之日期。        │1 年，依修正後刑│
│                │                │                │法第42條第5 項規│
│                │                │                │定，罰金總額折算│
│                │                │                │逾1 年之日數者，│
│                │                │                │以罰金總額與1 年│
│                │                │                │之日數比例折算。│
│                │                │                │經比較新舊法結果│
│                │                │                │，認修正前規定較│
│                │                │                │有利於被告，應依│
│                │                │                │刑法第2 條第1項 │
│                │                │                │前段規定，適用修│
│                │                │                │正前刑法第42條第│
│                │                │                │2項 但書、第3 項│
│                │                │                │規定。          │
│                │                │                │(四)參照95年度台上│
│                │                │                │字第5125號判決，│
│                │                │                │以及95年度台上字│
│                │                │                │第5343號判決：比│
│                │                │                │較新舊法結果，修│
│                │                │                │正後易服勞役折算│
│                │                │                │標準固較有利於行│
│                │                │                │為人，但其勞役期│
│                │                │                │限，則以修正前之│
│                │                │                │規定較有利於行為│
│                │                │                │人，自應依刑法第│
│                │                │                │2 條第1 項規定，│
│                │                │                │分別適用最有利於│
│                │                │                │行為人之法律。  │
├────────┼────────┼────────┼────────┤
│刑法第74條緩刑（│受2 年以下有期徒│受2 年以下有期徒│(一)適用新法。    │
│適用於被告戊○○│刑、拘役或罰金之│刑、拘役或罰金之│(二)有關緩刑之規定│
│）              │宣告，而有左列情│宣告，而有下列情│，犯罪在新法施行│
│                │形之一，認以暫不│刑之一，認以暫不│前，新法施行後裁│
│                │執行為適當者，得│執行為適當者，得│判，緩刑之宣告，│
│                │宣告2 年以上5 年│宣告2 年以上5 年│應適用新法第74條│
│                │以下之緩刑，其期│以下之緩刑，其期│之規定（最高法院│
│                │間自裁判確定之日│間自裁判確定之日│95年度第8 次刑事│
│                │起算：一、未曾受│起算：一、未曾因│庭會議決議參照）│
│                │有期徒刑以上刑之│故意犯罪受有期徒│。              │
│                │宣告者。二、前受│刑以上刑之宣告者│                │
│                │有期徒刑以上刑之│。二、前因故意犯│                │
│                │宣告，執行完畢或│罪受有期徒刑以上│                │
│                │赦免後，5 年以內│刑之宣告，執行完│                │
│                │未曾受有期徒刑以│畢或赦免後，5 年│                │
│                │上刑之宣告者。  │以內未曾因故意犯│                │
│                │                │罪受有期徒刑以上│                │
│                │                │刑之宣告。緩刑宣│                │
│                │                │告，得斟酌情形，│                │
│                │                │命犯罪行為人為下│                │
│                │                │列各款事項：一、│                │
│                │                │向被害人道歉。二│                │
│                │                │、立悔過書。三、│                │
│                │                │向被害人支付相當│                │
│                │                │數額之財產或非財│                │
│                │                │產上之損害賠償。│                │
│                │                │四、向公庫支付一│                │
│                │                │定之金額。五、向│                │
│                │                │指定之公益團體、│                │
│                │                │地方自治團體或社│                │
│                │                │區提供40小時以上│                │
│                │                │240 小時以下之義│                │
│                │                │務勞務。六、完成│                │
│                │                │戒癮治療、精神治│                │
│                │                │療、心理輔導或其│                │
│                │                │他適當之處遇措施│                │
│                │                │。七、保護被害人│                │
│                │                │安全之必要命令。│                │
│                │                │八、預防再犯所為│                │
│                │                │之必要命令。前項│                │
│                │                │情形，應附記於判│                │
│                │                │決書內。第2 項第│                │
│                │                │3 款、第4 款得為│                │
│                │                │民事強制執行名義│                │
│                │                │。緩刑效力不及於│                │
│                │                │從刑與保安處分之│                │
│                │                │宣告。          │                │
└────────┴────────┴────────┴────────┘
